【裁判字號】    95,上易,639
【裁判日期】    951031
【裁判案由】    所有權移轉登記等
【裁判全文】
臺灣高等法院民事判決                 95年度上易字第639號
上  訴  人  甲○○
訴訟代理人  林則奘律師
複 代 理人  張漢榮律師
被 上 訴人  乙○○
            丙○○
共      同
訴訟代理人  蘇信誠律師
上列當事人間請求塗銷所有權移轉登記等事件，上訴人對於中華
民國九十五年六月八日台灣基隆地方法院九十四年度訴字第四五
七號第一審判決提起上訴，經本院於九十五年十月十七日言詞辯
論終結，判決如下：
    主    文
上訴駁回。
第二審訴訟費用由上訴人負擔。
    事 實 及 理 由
一、本件上訴人聲明求為判決：(一)原判決廢棄。(二)撤銷被上訴人
    乙○○（下稱乙○○）應就門牌號碼基隆市○○○路一三五
    巷二一弄八八號四樓房屋及其坐落基地，與門牌號碼基隆市
    ○○○路四六巷十三號十二樓房屋及其坐落基地（下稱系爭
    不動產），分別於民國（下同）九十四年七月一日、同年月
    六日所為與被上訴人丙○○（下稱丙○○）間之買賣契約及
    所有權移轉登記行為。(三)塗銷基隆市安樂地政事務所就系爭
    不動產於九十四年七月二十九日所為乙○○之所有權移轉登
    記。
    被上訴人聲明求為判決：上訴駁回。
二、上訴人起訴主張：伊於九十三年一月七日基於委任關係匯款
    美金七十四萬元（下稱系爭款項）予伊配偶丙○○，丙○○
    亦自認系爭款項係因伊為規劃節省遺產稅而交付，爰以起訴
    狀繕本之送達終止該項委任關係，丙○○自應返還系爭款項
    ；又縱認系爭款項係伊給付丙○○作為同意分居及宥恕伊與
    訴外人楊卉菁通姦之代價，惟丙○○於收受系爭款項後，仍
    對伊九十三年一月間所犯通姦罪提出告訴，伊顯係受丙○○
    之詐欺而交付系爭美金七十四萬元之款項，丙○○受領系爭
    款項即屬無法律上之原因，亦應依不當得利之規定返還。又
    伊與丙○○間離婚及剩餘財產分配事件之訴訟仍在原審審理
    中，伊亦得請求丙○○移轉系爭不動產所有權應有部分二分
    之一。詎丙○○竟分別於九十四年七月一日及同年七月六日
    以買賣為原因，將系爭不動產之所有權移轉登記予其胞妹乙
    ○○，彼等間之買賣及移轉登記行為，應係通謀而為虛偽意
    思表示，伊為丙○○之債權人，自得代位行使等情，爰依民
    法第二百四十二條、第二百四十四條第二項之規定，求為撤
    銷彼等間就系爭不動產所為之買賣契約及所有權移轉登記之
    物權行為，並塗銷上開所有權移轉登記之判決。
    被上訴人則以：系爭款項係因丙○○與上訴人於婚後共同開
    設松洋股份有限公司（下稱松洋公司），將所得存入上訴人
    及松洋公司之銀行帳戶，為避免日後遭課徵過高之遺產稅，
    始接受會計師之建議，先將丙○○應得部分預作分配；又因
    上訴人自九十二年間起，與訴外人楊卉菁屢有通姦之情事，
    上訴人為獲得丙○○之宥恕，而於九十三年一月間給付系爭
    款項；上訴人嗣又再於九十三年四月間與訴外人楊卉菁發生
    通姦行為，丙○○僅就該次之通姦行為提出告訴，並未就之
    前已宥恕之部分一併提出告訴，並未違反與上訴人間之約定
    ，足見上訴人與丙○○間並無任何債權債務關係存在。再系
    爭不動產丙○○與乙○○間係合法之買賣，上訴人憑空臆測
    為通謀而為虛偽意思表示，自屬無據等語。資為抗辯。
三、兩造不爭執之事實：
    (一)上訴人與丙○○間為夫妻，現婚姻關係仍存續中（見原審
      卷三五頁之戶籍謄本）。
    (二)上訴人確於九十三年一月七日匯款美金七十四萬元予丙○
      ○（見原審卷十頁至十一頁之匯款單）。
   (三)丙○○分別於九十四年七月一日及同年七月六日，將其所
     有系爭不動產以買賣為原因，移轉予其胞妹乙○○，並於
     同年七月二十九日辦畢所有權移轉登記（見原審卷十八頁
     至二一頁之土地及建物登記謄本）。
四、按債務人怠於行使其權利時，債權人因保全債權，得以自己
    之名義，行使其權利；又債務人所為之有償行為，於行為時
    明知有損害於債人之權利者，以受益人於受益時亦知其情事
    者為限，債權人得聲請法院撤銷之，民法第二百四十二條前
    段、第二百四十四條第二項分別定有明文。足見民法第二百
    四十二條所規定行使代位權之人，必與被代位者間有債權債
    務關係存在；又同法第二百四十四第二項所規定撤銷權之人
    ，亦須為債權人，否則，即無代位權或撤銷權之行使可言。
    經查:
  (一)上訴人雖主張伊係基於委任關係而交付系爭款項予被上訴人
    丙○○，已據丙○○於伊告訴其涉嫌恐嚇、妨害祕密及詐欺
    等案件偵查中陳述：「…我在通姦案件中是說這七十四萬美
    金是為了避將來的遺產稅…」，自係對於伊主張委任關係存
    在事實之自認云云，並提出台灣基隆地方法院檢察署（下稱
    基隆地檢署）檢察官九十四年度偵字第九五六號、第一八六
    三號、及第一八六四號不起訴處分書為證（見原審卷十三頁
    ）。惟按當事人主張之事實，經他造於準備書狀內或言詞辯
    論時或在受命法官、受託法官前自認者，無庸舉證，民事訴
    訟法第二百七十九條第一項定有明文。是當事人在刑事案件
    偵查中所為之陳述，本不得與民事訴訟法上開規定之自認同
    視，法院尚須審究其與實際情形是否相符，依自由心證以為
    取捨之依據（最高法院四十四年台上字第九八八號判例參照
    ）；且查丙○○於上開刑事案件偵查中所為之上開陳述縱屬
    實在，上訴人因採納瑞知會計師事務所李建平之建議，而將
    兩造共同經營之松洋公司之一半所得過戶至丙○○名下，以
    節省將來之遺產稅，因而將系爭款項匯予丙○○，則系爭款
    項已屬丙○○所有，而非屬上訴人所有，亦核與民法第五百
    二十八條委任之要件不符。足見上訴人所為之上開主張，殊
    無足取。
  (二)上訴人雖另主張伊交付系爭款項予丙○○，係丙○○同意與
    伊分居並宥恕伊於九十三年一月間之前與訴外人楊卉菁通姦
    之代價，惟伊交付系爭款項後，丙○○竟仍對伊九十三年一
    月間之前及同年四月間之通姦行為一併提出告訴，伊係受丙
    ○○之詐欺，陷於錯誤而交付系爭款項，其受領系爭款項，
    顯無法律上之原因，應依不當得利之規定返還云云，惟查丙
    ○○對於上訴人為求其宥恕交付系爭款項之前上訴人與訴外
    人楊卉菁所為通姦行為，固不爭執，然否認其亦同意與上訴
    人分居及於交付系爭款項後之通姦行為，伊僅係就上訴人於
    九十三年四月間之通姦行為提出告訴，並未就同年一月間以
    前之通姦行為一併提出告訴等情，業據其提出蓋有基隆地檢
    署收文戳之九十四年四月二十六日之刑事告訴狀繕本為證（
    見本院卷五十頁至五三頁），且為上訴人所不爭執。準此，
    丙○○對其宥恕上訴人九十三年一月間以前之通姦行為並未
    一併提出告訴，而僅對上訴人同年四月間之通姦行為提出告
    訴，並未詐欺上訴人，則丙○○基於宥恕上訴人之前開通姦
    行為而受領上訴人自願所交付系爭款項，自屬有法律上之原
    因，即無不當得利可言。足見上訴人所為此部分之主張，亦
    無足取。
  (三)上訴人雖又主張伊與丙○○間離婚及剩餘財產分配事件之訴
    訟，已在原審審理中，伊亦得請求丙○○移轉系爭不動產所
    有權應有部分二分之一云云，惟查丙○○於九十三年十一月
    十二日對上訴人提起請求離婚及分配剩餘財產事件之訴訟，
    在本院於九十五年十月十七日進行言詞辯論時，仍在原審審
    理中，尚未經判決，為兩造所不爭執（見本院卷四六頁背面
    之言詞辯論筆錄）。兩造間之婚姻既未經法院判決離婚確定
    ，則兩造間夫妻法定財產制關係自未消滅，依民法第一千零
    三十一條之一之規定，上訴人對於丙○○尚無剩餘財產分配
    之請求權可言，而非丙○○之債權人，自不得代位行使丙○
    ○之任何權利。足見上訴人所為此部分之主張，亦非可取。
五、綜上所述，上訴人既非丙○○之債權人，則上訴人依據民法
    第二百四十二條及第二百四十四條第二項之規定，請求(一)撤
    銷乙○○應就系爭不動產，分別於九十四年七月一日、同年
    月六日所為與丙○○間之買賣契約及所有權移轉登記行為；
    (二)塗銷基隆市安樂地政事務所就系爭不動產於九十四年七月
    二十九日所為乙○○之所有權移轉登記，自屬不應准許。從
    而原審所為上訴人敗訴之判決，核無違誤。上訴論旨仍執前
    詞指摘原判決不當，求予廢棄改判，為無理由。
六、至兩造其餘之攻擊或防禦方法及未經援用之證據，經本院斟
    酌後，認為均不足以影響本判決之結果，自無逐一詳予論駁
    之必要，併此敘明。
據上論結，本件上訴為無理由，依民事訴訟法第四百四十九條第
一項、第七十八條，判決如主文。
中    華    民    國    95    年    10    月    31    日
                  民事第六庭
                      審判長法  官  林鄉誠
                            法  官  梁玉芬
                            法  官  楊豐卿
正本係照原本作成。
不得上訴。
中    華    民    國    95    年    10    月    31    日
                            書記官  殷丹妮


司法院資訊處製作；財團法人民間司法改革基金會備份。
